---
suppress-bibliography: true
---
# Dati normativi, deficit e peggioramento

## Introduzione al significato dei dati normativi

:::{.domanda}
Che informazioni cliniche ci fornisce, da solo, il punteggio ad un test neuropsicologico?
:::

Se consideriamo la quasi totalità di test neuropsicologici[^test-comuni], la risposta alla domanda è: molto poche. Il punteggio "grezzo" al test, cioè il punteggio che si ottiene dopo avere semplicemente trasformato i punteggi ai singoli item in un punteggio totale, raramente è già informativo. Proviamo a pensare ad un test in cui il punteggio ottenibile vada da 0 a 30 (come i comuni MMSE o MOCA). Cosa ci dice se il punteggio ottenuto è 20? è un punteggio da considerare alto o basso?

Come vedremo nel corso dei paragrafi di questo capitolo, uno dei più comuni scopo di una valutazione neuropsicologica è quello di identificare la presenza di possibili alterazioni nel funzionamento cognitivo (che in seguito classificheremo come _deficit_ o _peggioramenti_).
Per farlo somministriamo test che ci aiutino a capire se ci sono effettivamente queste alterazioni. Un punteggio _in sé_ può segnalarlo? Certamente no, un punteggio pari a 20 - in un ipotetico test in cui i punteggi possibili vanno da 0 a 30 - potrebbe essere basso o alto, a seconda della difficoltà del test. La difficoltà del test può essere stimata a partire dalla prestazione di altre persone, che fungano da gruppo di riferimento. Se la maggior parte delle persone ottengono punteggi molto alti ad un test (ad esempio, quasi tutti sopra il 25), allora un punteggio pari a 20/30 potrebbe essere molto basso e quindi segno di quella che abbiamo per ora chiamata come "alterazione" nel funzionamento cognitivo. Se invece la maggior parte delle persone ottengono un punteggio tra 15 e 16 e quasi nessuno un punteggio superiore, un punteggio pari a 20/30 potrebbe essere invece un punteggio straordinariamente alto.

La @fig-punteggio-20 illustra questo concetto con due gruppi di riferimento simulati: nel primo (a sinistra) quasi tutte le persone ottengono punteggi alti, e un punteggio di 20 cade nella coda bassa della distribuzione; nel secondo (a destra) la maggior parte delle persone si colloca intorno a 15, e lo stesso punteggio di 20 cade nella coda alta. Lo stesso valore numerico, a seconda del gruppo di riferimento, segnala quindi una prestazione straordinariamente bassa oppure straordinariamente alta.

```{r}
#| label: fig-punteggio-20
#| echo: false
#| warning: false
#| message: false
#| fig-cap: "Lo stesso punteggio (20) con due significati opposti, a seconda della distribuzione dei punteggi nel gruppo di riferimento (dati simulati). A sinistra, un test in cui la maggior parte delle persone ottiene punteggi relativamente alti: 20 cade nella coda bassa della distribuzione. A destra, un test in cui la maggior parte delle persone ottiene punteggi intorno a 15, quindi più bassi: lo stesso punteggio di 20 sarebbe considerato molto alto."
#| fig-width: 9
#| fig-height: 4
#| fig-dpi: 200
#| out-height: "250%"

library(ggplot2)
library(patchwork)

set.seed(42)
n <- 500

sim_facile <- data.frame(punteggio = rbinom(n, size = 30, prob = 0.87))
sim_difficile <- data.frame(punteggio = rbinom(n, size = 30, prob = 0.5))

tema_hist <- theme_minimal(base_size = 12) +
  theme(panel.grid.minor = element_blank(),
        panel.grid.major = element_blank(),
        plot.title = element_text(size = 12, face = "bold"))

evidenzia_20_dx <- list(
  geom_vline(xintercept = 20, colour = "steelblue", linewidth = 1, linetype = "dashed"),
  annotate("text", x = 20, y = Inf, label = "punteggio = 20", vjust = 1.5, hjust = -0.05,
           colour = "steelblue", fontface = "bold", size = 3.5),
  scale_x_continuous(limits = c(0, 30), breaks = seq(0, 30, 5)),
  labs(x = "Punteggio", y = "Frequenza")
)

evidenzia_20_sx <- list(
  geom_vline(xintercept = 20, colour = "steelblue", linewidth = 1, linetype = "dashed"),
  annotate("text", x = 10, y = Inf, label = "punteggio = 20", vjust = 1.5, hjust = -0.05,
           colour = "steelblue", fontface = "bold", size = 3.5),
  scale_x_continuous(limits = c(0, 30), breaks = seq(0, 30, 5)),
  labs(x = "Punteggio", y = "Frequenza")
)

p_facile <- ggplot(sim_facile, aes(x = punteggio)) +
  geom_histogram(binwidth = 1, boundary = -0.5, fill = "grey75", colour = "grey40") +
  evidenzia_20_sx +
  labs(title = "La maggior parte dei punteggi sono più alti") +
  tema_hist

p_difficile <- ggplot(sim_difficile, aes(x = punteggio)) +
  geom_histogram(binwidth = 1, boundary = -0.5, fill = "grey75", colour = "grey40") +
  evidenzia_20_dx +
  labs(title = "La maggior parte dei punteggi sono più bassi") +
  tema_hist

p_facile + p_difficile
```

Nell'esperienza di psicologhe e psicologi questa è una esperienza comune se si pensa agli esami universitari. Nonostante la scala sia sempre la stessa (con un massimo di 30 e lode), il significato del punteggio può essere molto variabile. Un voto di 25 può essere molto alto per alcuni esami, mentre molto basso per altri, a seconda della difficoltà dell'esame.

Come vedremo, prestazioni che sono tra le più basse (o più in generale peggiori) rispetto al gruppo di riferimento, saranno quelle poi considerate di rilevanza clinica.

Nel corso di questo capitolo verranno affrontati in dettaglio tutti gli aspetti che sono stati anticipati in questa introduzione, partendo da un approfondimento sul perchè utilizziamo i dati normativi, passando per il modo in cui otteniamo delle classificazioni e e le diverse interpretazioni che vengono fatte.
Quello del confronto con i dati normativi è un aspetto fondamentale, spesso ritenuto il più importante nella neuropsicologia clinica. Per questo motivo l'argomento sarà affrontato in più passaggi, prima guardandolo da distante e poi, attraverso i diversi paragrafi, entrando sempre più nei dettagli.

## Il razionale dell'utilizzo dei dati normativi

Uno degli scopi della valutazione neuropsicologica è quello di investigare lo stato di integrità del funzionamento cognitivo di un individuo. Spesso infatti una diagnosi neuropsicologica sullo stato cognitivo passa per la valutazione di specifici domini (attenzione, memoria, funzioni esecutive), con lo scopo di indagare se uno o più domini può essere con un funzionamento anomalo. 
Quello che avviene, nella routine clinica, è di fatto molto semplice ed è familiare a chi ha mai visto una valutazione: un punteggio ottenuto da una persona esaminata è confrontato con una soglia e a partire da questo confronto avviene un'interpretazione. Ad esempio, un punteggio di 14 al MoCA[^after-adj] è al di sotto della soglia di 16 che indica un risultato con potenziale rilevanza clinica. 

[^after-adj]: per essere precisi con il MoCA, così come in altri test ad essere confrontato con il valore soglia è il _punteggio corretto_ (si veda paragrafo punteggi-corretti). <!-- aggiusta questa frase -->

<!-- inserisci figura qui con Utilizzo dei dati normativi nella pratica clinica -->

Ciò che si nasconde dietro un'operazione così semplice è però una procedura fatta da una sequenza di passi, ciascuno con  una specifica motivazione e che richiede precise assunzioni. Esaminiamoli in sequenza.

Il problema di partenza è quello descritto in apertura di questo capitolo: abbiamo bisogno di un modo che ci permetta di intepretare un punteggio per identificare prestazioni con possibile rilevanza clinica. Per raggiungere questo scopo, la confrontiamo con le prestazioni di un _gruppo di riferimento_. Questo gruppo è, la maggior parte delle volte, composto da persone che assumiamo essere sane o _normali_ da cui il nome, **dati normativi**.

Avendo una distribuzione dei punteggi ottenuti da normali possiamo infatti individuare dove si colloca ad un confronta la prestazione che vogliamo valutare: questo avviene essenzialmente stimando quante persone ottengono un punteggio uguale o peggiore a quello osservato. Esistono diversi modi per farlo e anche diversi modi per concettualizzare questo problema (stima delle percentuale di persone del gruppo di riferimento che ottengono punteggio uguale o peggiore oppure stima della probabilità di ottenere una prestazione uguale o peggiore). I diversi metodi statistici affrontati in diversi paragrafi dedicati. <!-- NOTA GIORGIO: aggiungi link corretti ai paragrafi-->.

:::{.callout-tip}
I dati normativi ci aiutano a _classificare_ una prestazione rispetto ad un gruppo di riferimento, per facilitare l'interpretazione. <!--forse utile parlare di interpretazione di un test e? o che altra definizione -->
:::

Il confronto con i dati normativi ci aiuta dunque a classificare una prestazione e capire se questa è tra le migliori, tra la peggiori o in generale come si classifica rispetto alle persone sane. Questa classificazione spesso viene espressa trasformando il punteggio originale in una percentuale (es. 10%, 2%). Ad esempio un punteggio grezzo di 20, trasformato in 3% indica che solo il 3% delle persone del gruppo di riferimento hanno un punteggio uguale o inferiore a quello osservato. Questo ci mostra che la prestazione è straordinariamente bassa. Una classificazione del genere non è però sufficiente a fini clinici perchè è un valore all'interno di una scala sostanzialmente continua. Quando una prestazione è sufficientemente bassa da essere considerata _anomala_ e il potenziale segnale di un problema? Tornando all'esempio sopra, 3% è sufficientemente basso? E il 4% ? E il 10%?

Per risolvere questo problema sono usate, con fini clinico-pragmatico, delle **soglie** o **cut-off**, valori puntuali oltre i quali consideriamo il risultato di rilevanza clinica. La soglia più comune è quella del $5%$ dei punteggi peggiori dei dati normativi. 
Avere soglie ci permette di trasformare una variabile continua (percentuale rispetto al gruppo di riferimento), in categorie (es. punteggio "al di sotto della norma"/"nella norma" per usare delle etichette usate di frequente). Questo aspetto sarà affrontato in dettaglio nel paragrafo [L'utilità pragmatica delle soglie](#utilita-pragmatica-soglie).


In neuropsicologia clinico dello sviluppo, spesso avviene invece una trasformazione prima in un valore percentuale (es 5% delle prestazioni peggiori) e solo dopo viene confrontato questa con una soglia percentuale. Ad esempio, un punteggio di $16$, potrebbe indicare un valore che identifica il $3%$ dei punteggi peggiori, e la soglia potrebbe essere fissata al $5%$
In neuropsicologia clinica dell'adulto, la soglia è spesso espressa nella scala del punteggio originale, cosicché sia possibile confrontare direttamente un punteggio grezzo (o un punteggio "corretto" vedi paragrafo correzioni dei punteggi <!--NOTA GIORGIO: qui -->), con il valore che indica una certa percentuale soglia decisa a monte. Se nell'esempio sopra, la soglia o cut-off del $5%$ fosse $18$, indicherebbe che ogni punteggio inferiore al 18 è inferiore al 5% dei punteggi peggiori del gruppo di riferimento.  

Ricapitolando, il passaggio da punteggio grezzo a confronto con soglie può avvenire in due concettualmente equivalenti. Il primo modo è quello di trasformare il punteggio in una certa percentuale, e poi confrontarla eventualmente con una soglia decisa a priori per aiutare l'interpretazione. Il secondo modo comporta confrontare il punteggio grezzo con il valore che corrisponde ad una percentuale soglia.

![Due modi concettualmente equivalenti per passare da un punteggio grezzo a un'interpretazione basata su una soglia. Nella via 1 (sopra) il punteggio grezzo è prima trasformato in percentile, poi confrontato con una soglia espressa in percentuale. Nella via 2 (sotto) il punteggio grezzo è confrontato direttamente con una soglia espressa nella stessa scala del punteggio originale.](../Figures/Latex-Fig-Dati-Normativi-Due-Vie/Fig_due-vie-soglia.png){#fig-due-vie-soglia fig-align="center" width=95%}

Una volta che la prestazione è classificata, possibilmente dopo il confronto con una soglia, rimane da ricavare una possibile interpretazione dei risultati. Quando viene indagato lo stato una certa funzione cognitiva le possibili domande potrebbero essere idantificare la presenza di un _deficit_ (nel senso di un problema funzionale conclamato) oppure di un _peggioramento_ (una diminuzione del livello di funzionamento rispetto ad uno stato precedente). Queste due possibilità sono approfondite nel paragrafo [Deficit e danni][#deficit-danni].

Ciascuno di passi spiegati in questo paragrafo, e le relative assunzioni, sarà affrontato in dettaglio nei prossimi paragrafi.

[^test-comuni]: qui per test comuni sono intesi test sviluppati secondo la teoria classica dei test (vedi il paragrafo {#teoria-classica-dei-test}, nel capitolo 1).

## Dati normativi

Il primo concetto che approfondiremo in questo capitolo è proprio quello dei dati normativi.

:::{.callout-note}
## Definizione
**Dati normativi**
I dati normativi sono i dati di un gruppo di riferimento che ci aiutano a definire cosa si può intendere _nella norma_ o meno.
:::

:::{.callout-note}
## Definizione
**Nella norma**
Con questa locuzione si intende che un punteggio è rispetto ai dati normativi, entro una soglia che ci aiuta a identificare prestazioni potenzialmenta anomale.
:::





Da un punto di vista pratico, una distribuzione di dati normativi non è altro che l'insieme delle singole osservazioni raccolte da un gruppo di riferimento. La @fig-costruzione-istogramma illustra questa idea passo per passo: si parte da una singola osservazione (a), si aggiungono altre osservazioni singole (b), fino ad arrivare ad una distribuzione completa (c), costruita "impilando" ogni singola osservazione come se fosse un quadratino. Una volta ottenuta la distribuzione completa, è possibile individuare una soglia (d) che permette di distinguere le prestazioni "nella norma" da quelle che non lo sono.

```{r}
#| label: fig-costruzione-istogramma
#| echo: false
#| warning: false
#| message: false
#| fig-cap: "Costruzione di una distribuzione di dati normativi a partire dalle singole osservazioni. In (a) è rappresentata una sola osservazione (punteggio = 5). In (b) sono rappresentate tre osservazioni (un punteggio di 2 e due punteggi di 5): ogni osservazione è visibile come un singolo quadratino, cosicché un punteggio ottenuto da più persone sia rappresentato da più quadratini impilati. In (c) è rappresentata una distribuzione completa, costruita impilando ogni singola osservazione di un ipotetico gruppo di riferimento di 20 persone. In (d) alla stessa distribuzione è stata aggiunta una soglia (linea verticale), che permette di distinguere le prestazioni considerate \"nella norma\" da quelle che non lo sono. (Adattato da Mondini, Mapelli, Arcara, Semeiotica e diagnosi neuropsicologica)"
#| fig-width: 8
#| fig-height: 6
#| fig-dpi: 200
#| out-width: "120%"

library(ggplot2)
library(patchwork)

# funzione ad hoc: aggiunge una singola osservazione ad un data.frame di
# quadratini, impilandola sopra le osservazioni già presenti per lo stesso
# punteggio. Usarla più volte (una per osservazione) rende facile
# aggiungere/togliere singole osservazioni per costruire ciascun pannello.
aggiungi_osservazione <- function(dati, punteggio) {
  n_gia_presenti <- sum(dati$punteggio == punteggio)
  nuova_osservazione <- data.frame(
    punteggio = punteggio,
    ymin = n_gia_presenti,
    ymax = n_gia_presenti + 1
  )
  rbind(dati, nuova_osservazione)
}

tema_quadratini <- theme_minimal(base_size = 12) +
  theme(panel.grid = element_blank(),
        axis.text.y = element_blank(),
        axis.ticks.y = element_blank(),
        axis.line = element_line(colour = "black"),
        plot.title = element_text(size = 12, face = "italic"),
        aspect.ratio = 1)

disegna_quadratini <- function(dati, titolo) {
  ggplot(dati) +
    geom_rect(aes(xmin = punteggio - 0.5, xmax = punteggio + 0.5,
                   ymin = ymin, ymax = ymax),
              fill = "grey75", colour = "grey40") +
    scale_x_continuous(limits = c(-0.5, 7.5), breaks = 0:7) +
    scale_y_continuous(limits = c(0, 8)) +
    labs(x = "Punteggio osservato", y = "Numero di osservazioni", title = titolo) +
    tema_quadratini
}

# pannello a: una sola osservazione
dati_a <- data.frame(punteggio = numeric(0), ymin = numeric(0), ymax = numeric(0))
dati_a <- aggiungi_osservazione(dati_a, 5)

# pannello b: tre osservazioni
dati_b <- data.frame(punteggio = numeric(0), ymin = numeric(0), ymax = numeric(0))
dati_b <- aggiungi_osservazione(dati_b, 2)
dati_b <- aggiungi_osservazione(dati_b, 5)
dati_b <- aggiungi_osservazione(dati_b, 5)

# pannelli c e d: distribuzione completa (20 osservazioni)
dati_c <- data.frame(punteggio = numeric(0), ymin = numeric(0), ymax = numeric(0))
punteggi_completi <- rep(0:7, times = c(1, 2, 3, 4, 4, 3, 2, 1))
for (p in punteggi_completi) {
  dati_c <- aggiungi_osservazione(dati_c, p)
}

p_a <- disegna_quadratini(dati_a, "Una singola osservazione")
p_b <- disegna_quadratini(dati_b, "Alcune osservazioni")
p_c <- disegna_quadratini(dati_c, "Distribuzione completa")
p_d <- disegna_quadratini(dati_c, "Distribuzione con soglia") +
  geom_vline(xintercept = 0.5, linewidth = 1, colour = "steelblue", linetype=2)

(p_a + p_b) / (p_c + p_d) +
  plot_annotation(tag_levels = "a", tag_suffix = ")")
```

La @fig-classificazione-soglia riassume le due possibilità quando si classifica un punteggio rispetto ai dati normativi.

```{r}
#| label: fig-classificazione-soglia
#| echo: false
#| warning: false
#| message: false
#| fig-cap: "Classificazione di un punteggio rispetto ad una soglia. A sinistra, la distribuzione dei punteggi nel gruppo di riferimento (dati simulati): l'area a destra della soglia (in grigio) corrisponde ai punteggi considerati \"nella norma\", l'area a sinistra della soglia (in blu) ai punteggi con potenziale rilevanza clinica. A destra, la classificazione che ne risulta, a seconda che il punteggio osservato sia sopra o sotto la soglia."
#| fig-width: 8
#| fig-height: 3.5
#| fig-dpi: 200
#| out-width: "100%"

library(ggplot2)
library(patchwork)

soglia <- 13
media <- 20
sd_punteggio <- 4

colori_soglia <- c(sopra = "grey70", sotto = "steelblue")
alpha_soglia <- c(sopra = 1, sotto = 0.45)

# pannello sinistro: densità con soglia, colorata diversamente sopra/sotto soglia
x_sotto <- seq(0, soglia, length.out = 150)
x_sopra <- seq(soglia, 30, length.out = 150)
dens_sotto <- data.frame(punteggio = x_sotto,
                          densita = dnorm(x_sotto, mean = media, sd = sd_punteggio),
                          area = "sotto")
dens_sopra <- data.frame(punteggio = x_sopra,
                          densita = dnorm(x_sopra, mean = media, sd = sd_punteggio),
                          area = "sopra")
dens <- rbind(dens_sotto, dens_sopra)

dens_contorno <- data.frame(punteggio = seq(0, 30, length.out = 300))
dens_contorno$densita <- dnorm(dens_contorno$punteggio, mean = media, sd = sd_punteggio)

p_densita <- ggplot(dens, aes(x = punteggio, y = densita)) +
  geom_area(aes(fill = area, alpha = area), colour = NA) +
  geom_line(data = dens_contorno, colour = "grey20", linewidth = 0.5) +
  geom_vline(xintercept = soglia, linewidth = 1, colour = "black") +
  scale_fill_manual(values = colori_soglia, guide = "none") +
  scale_alpha_manual(values = alpha_soglia, guide = "none") +
  scale_x_continuous(breaks = seq(0, 30, 5)) +
  labs(x = "Punteggio", y = "Densità", title = "Distribuzione con soglia") +
  theme_minimal(base_size = 12) +
  theme(panel.grid = element_blank(),
        axis.text.y = element_blank(),
        axis.ticks.y = element_blank(),
        axis.line = element_line(colour = "black"),
        plot.title = element_text(size = 12, face = "italic"))

# pannello destro: tabella risultato -> classificazione
col1 <- list(min = 0.3, max = 1.9, centro = 1.1)
col2 <- list(min = 2.0, max = 3.6, centro = 2.8)

celle_tabella <- data.frame(
  xmin = c(col1$min, col2$min, col1$min, col2$min),
  xmax = c(col1$max, col2$max, col1$max, col2$max),
  ymin = c(1.5, 1.5, 0.5, 0.5),
  ymax = c(2.5, 2.5, 1.5, 1.5),
  area = c("sopra", "sopra", "sotto", "sotto")
)

testo_tabella <- data.frame(
  x = c(col1$centro, col2$centro, col1$centro, col2$centro, col1$centro, col2$centro),
  y = c(3, 3, 2, 2, 1, 1),
  testo = c("Risultato", "Classificazione",
            "Sopra soglia", "Nella norma",
            "Sotto soglia", "Potenziale\nrilevanza clinica"),
  intestazione = c(TRUE, TRUE, FALSE, FALSE, FALSE, FALSE)
)

p_tabella <- ggplot() +
  geom_rect(data = celle_tabella,
            aes(xmin = xmin, xmax = xmax, ymin = ymin, ymax = ymax, fill = area),
            alpha = 0.25, colour = "grey40", linewidth = 0.6) +
  geom_text(data = subset(testo_tabella, intestazione),
            aes(x = x, y = y, label = testo), fontface = "bold", size = 4) +
  geom_text(data = subset(testo_tabella, !intestazione),
            aes(x = x, y = y, label = testo), size = 3.8, lineheight = 0.9) +
  scale_fill_manual(values = colori_soglia, guide = "none") +
  coord_cartesian(xlim = c(0, 4), ylim = c(0.3, 3.5)) +
  labs(title = "Classificazione") +
  theme_void(base_size = 12) +
  theme(plot.title = element_text(size = 12, face = "italic"))

p_densita + p_tabella + plot_layout(widths = c(1.2, 1))
```

## Deficit e peggioramento {#deficit-peggioramenti}
Prima di procedere con la nostra disamina dei principi alla base dei dati normativi, è importante definire alcuni importanti fondamentali, molto comuni nella neuropsicologica clinica: _deficit_, _peggioramento_, _compromissione_, _declino_[^def-norm].


[^def-norm]: nota che mentre alcuni termini sono realmente diffusi nella letteratura, come _deficit_ e _declino_, alcune distinzioni sono state create ad-hoc nella stesura di questo libro (Agosto 2026) proprio per evitare la confusione terminologica che è presente in letteratura, italiana e internazionale.

:::{.callout-note}
## Definizione
**Deficit (cognitivo)**
Il deficit è una mancanza o anomalia funzionale, definita rispetto ad un gruppo di riferimento. <!-- NOTA GIORGIO: cerca se c'è letteratura migliore -->
:::

:::{.callout-note}
## Definizione
**Peggioramento (cognitivo)** <!-- NOTA GIORGIO: danno o declino? O cosa? forse "compromissione?" -->
Si intende una diminuzione in un aspetto del funzionamento cognitivo, che non sia riconducibile ad aspetti fisiologici della crescita o invecchiamento e che sia quindi causato da una malattia neurodegenerativa o da un evento traumatico (fisico o non).
Si possono distinguere due tipi di peggioramento: compromissione cognitiva e declino cognitivo.
:::

:::{.callout-note}
## Definizione
**Compromissione (cognitiva)** <!-- NOTA GIORGIO: danno o declino? O cosa? forse "compromissione?" -->
Un _peggioramento_ del funzionamento cognitivo che ci si attende sia stabile.
In genere la compromissione avviene di seguito ad un evento traumatico (come un _trauma cranico_ o uno _stroke_). Può essere, o no, reversibile.
:::

:::{.callout-note}
## Definizione
**Declino (cognitivo)** <!-- NOTA GIORGIO: danno o declino? O cosa? forse "compromissione?" -->
Un _peggioramento_ del funzionamento cognitivo che si attende essere progressivo nel tempo. In genere il declino avviene a causa di una malattia neurogenerativa e spesso non è reversibile.
:::

La ragione di questa distinzione tra è legata alla possibile confusione nell'utilizzo di questi termini, che riflettere direttamente questa ambiguità nella letteratura internazionale e del termine inglese _impairment_.
Il termine _impairment_ infatti è utilizzato comunemente, sia per indicare possibili _deficit_ (reali mancanze funzionali), sia per definire un _peggioramento_.
Prima di passare ad un approfondimento di ciascuno di questi concetti è importante distinguere degli aggettivi comunemente associati a questi termini, _acquisito_ o _evolutivo_.

:::{.callout-note}
## Definizione
**Acquisito** 
Aggettivo che definisce l'origine di un deficit o peggioramento. Indica che l'alterazione è stata conseguenza di un evento avvenuto in età adulta o dopo che è stato raggiunto una maturità nel funzionamento cognitivo. <!-- NOTA GIORGIO: da rivedere -->
:::

:::{.callout-note}
## Definizione
**Evolutivo** <!-- NOTA GIORGIO: danno o declino? O cosa? forse "compromissione?" -->
Aggettivo che definisce l'origine di un deficit o peggioramento. Indica che l'alterazione è stata conseguenza di un evento avvenuto in età di sviluppo o prima che è stata raggiunto una maturità nel funzionamento cognitivo. <-- 
:::

Ciascuno di questi aggettivi è spesso utilizzato insieme ai termini _deficit_ per specificare diversi tipi di origine dei disturbi: quindi _deficit acquisito_ o _deficit evolutivo_. Anche se non è comune come utilizzo, sarebbe utile distinguere anche tra equivalenti tipi ("peggioramento acquisito" e "peggioramento evolutivo"), questi termini non sono utilizzati comunemente. Infatti, come vedremo nel paragrafo (disturbi cognitivi nell'età evolutiva) <!-- NOTA GIORGIO: migliora qui -->, problemi nell'età evolutiva sono principalmente associati a deficit, piuttosto che a peggioramenti. Questo è primariamente legato al fatto che nell'età evolutiva, con un funzionamento cognitivo non ancora sviluppato è difficile poter parlare di peggioramenti, senza che essi siano veramente rilevanti e quindi classificabili come veri e propri deficit.

### Deficit: approfondimento ed esempi

Il _deficit_ è un concetto che è intrinsecamente legato al gruppo di riferimento con cui avviene un confronto e anzi, è definito proprio sulla base del confronto rispetto a questo gruppo.
Se un bambino non riesce ancora a leggere a 7 anni, viene considerato avere un deficit, proprio perchè, se confrontato con i pari, non è in grado di svolgere un attività ed ha una mancanza funzionale che lo porta ad avere una differenza che è considerata clinicamente (e spesso anche socialmente) rilevante. Se il gruppo fosse definito in maniera differente una stessa caratteristica potrebbe non essere considerata un deficit. Ad esempio, se considerassimo un gruppo di bambini tra i 5 e 9 anni, non saper leggere non sarebbe più considearto un deficit, perché molti bambini (presumibilmente i più piccoli), non sarebbero in grado di farlo, rendendo quindi il "non leggere" una caratteristica non più anomala,
Se un adulto ha un deficit nell'inibizione, questo è ancora una volta definito sulla base del gruppo di riferimento, indica che rispetto a questo gruppo, il livello in compiti di inibizione è talmente basso, da poter essere considerato una mancanza.
_relativamente a quel gruppo_. Il deficit è quindi un concetto definito in maniera _normativa_, riflette il confronto dell'individuo da valutare con un gruppo di riferimento, quello dei _dati normativi_. 


### Peggioramento: approfondimento ed esempi
Il _peggioramento_ è invece un concetto che è legato al confronto di un individuo con sé stesso e con un livello precedentemente raggiunto stabilmente. Abbiamo distinto due tipi di peggioramenti (compromissione e declino), per catturare due sfumature diverse che spesso hanno rilevanza diagnostica e prognostica <!-- NOTA GIORGIO, ma che non sono distinguibili se il riferimento è ad una singola valutazione. -->
Come esempi di compromissione, un adolescente che dopo un trauma cranico non riesce a concentrarsi più come prima, ha verosimilmente subito un peggioramento, così come un paziente che in seguito ad uno stroke, ha difficoltà di lettura che non aveva prima. 
Come esempi di declino, una potrebbe cominciare ad avere un graduale peggioramento nella memoria in età avanzata per l'insorgere di una malattia neurodegenerativa, o una persona con sclerosi multipla, potrebbe avere un peggioramento nell'attenzione come conseguenza di una ricaduta. Il concetto di peggioramento ha dunque un concetto definito in maniera detta _ipsativa_, perchè riflette il confronto di un'individuo con sé stesso. 

Negli esempi finora elencati abbiamo usato il termine "peggioramento" proprio per indicare un generale peggioramento e volutamente non abbiamo né usato, né fatto riferimento al già menzionato concetto di deficit. La relazione tra i due verrà spiegata meglio nel prossimo paragrafo.

### Relazione tra deficit e peggioramento.
Nel discutere di deficit e peggioramento abbiamo sottolineato quanto è importante considerare questi concetti come distinti. Questo può essere sembrato finora una sorta di esercizio di stile semantico, ma come vedremo ha un importante impatto nelle valutazione neuropsicologica e anche, in certi casi, nella correttezza delle intepretazioni che facciamo a partire dai . 

In breve, il motivo per cui è importante distinguere questi termini è perché le condizioni che descrivono sono ortogonali: possiamo avere deficit con o senza peggioramento, o un peggioramento, ma con o senza deficit. 

La @fig-compromissione-declino illustra questa distinzione con dati fittizi: a sinistra due casi di compromissione, in cui il punteggio scende bruscamente dopo una ipotetica prima valutazione avvenuta prima dell'evento acuto e lesivo; a destra due casi di declino, in cui il punteggio peggiora in modo graduale, valutazione dopo valutazione. Tutte le traiettorie, in entrambi i pannelli, partono dallo stesso punto, perché prima dell'evento acuto (o dell'inizio della degenerazione) non c'è ancora nessuna differenza da osservare. In un caso (triangoli, linea nera tratteggiata) il punteggio finisce sotto la soglia per il deficit, in un altro (diamanti, linea grigia tratteggiata) resta sempre sopra la soglia. Come riferimento, è riportato anche un profilo di prestazione attesa (cerchi, linea grigia continua), che a differenza delle traiettorie di sviluppo viste più avanti in questo capitolo è qui stabile nel tempo, dato che nell'adulto non ci si attende una crescita ma il mantenimento del livello di funzionamento raggiunto.

```{r}
#| label: fig-compromissione-declino
#| echo: false
#| warning: false
#| message: false
#| fig-cap: "Andamento simulato del punteggio a un test in dieci valutazioni ripetute nel tempo, per due casi di compromissione (a sinistra) e due casi di declino (a destra), con lo stesso schema di colori/simboli usato per le traiettorie ipotetiche nella @fig-traiettoria-sviluppo (solo nero o scale di grigio). Tutte le traiettorie partono dallo stesso punto, prima dell'evento acuto o dell'inizio della degenerazione (linea sottile verticale). Il profilo \"Performance attesa\" (cerchi, linea continua) rappresenta l'andamento, stabile nel tempo, di una persona senza peggioramento. Il caso \"Deficit non raggiunto\" (diamanti, linea tratteggiata) si allontana dalla prestazione attesa ma resta sempre sopra la soglia per il deficit (linea tratteggiata orizzontale). Il caso \"Deficit raggiunto\" (triangoli, linea tratteggiata) scende sotto la soglia: bruscamente e poi stabilmente a sinistra, gradualmente a destra."
#| fig-width: 9
#| fig-height: 4.5
#| fig-dpi: 200
#| out-width: "100%"

library(ggplot2)
library(patchwork)

set.seed(123)

# --- Parametro per includere (o no) l'errore di misurazione nel grafico ---
# Impostare FALSE per disegnare solo il punteggio "vero" sottostante, senza rumore
includi_errore_misura <- TRUE
sd_errore <- 0.8

# Funzione modulare: aggiunge (o no) l'errore di misurazione a una traiettoria di punteggi veri
aggiungi_errore_misura <- function(punteggio_vero, sd = sd_errore, includi = includi_errore_misura) {
  if (includi) {
    punteggio_vero + rnorm(length(punteggio_vero), mean = 0, sd = sd)
  } else {
    punteggio_vero
  }
}

soglia <- 16
n_tempi <- 10
tempi <- 0:(n_tempi - 1)

tema_traiettorie <- theme_minimal(base_size = 12) +
  theme(panel.grid.minor = element_blank(),
        plot.title = element_text(size = 12, face = "bold"),
        legend.position = "bottom")

soglia_layer <- list(
  geom_hline(yintercept = soglia, linetype = "dashed", colour = "steelblue", linewidth = 0.8),
  annotate("text", x = 2, y = soglia, label = "soglia per deficit", vjust = -0.7, hjust = 0,
           colour = "steelblue", fontface = "italic", size = 3.3)
)

# Schema di colori/simboli/linetype coerente con quello usato per le traiettorie ipotetiche
# nella @fig-traiettoria-sviluppo: solo nero o scale di grigio (niente azzurro), cerchio/linea
# continua per il profilo "in linea con le attese", diamante/tratteggiata per lo scarto che
# resta nella norma, triangolo/tratteggiata per lo scarto che raggiunge il deficit
colori_casi <- scale_colour_manual(values = c("Performance attesa" = "grey35",
                                               "Deficit raggiunto" = "black",
                                               "Deficit non raggiunto" = "grey60"))
forme_casi <- scale_shape_manual(values = c("Performance attesa" = 16,
                                             "Deficit raggiunto" = 17,
                                             "Deficit non raggiunto" = 18))
linee_casi <- scale_linetype_manual(values = c("Performance attesa" = "solid",
                                                "Deficit raggiunto" = "dashed",
                                                "Deficit non raggiunto" = "dashed"))

# Livello "vero" comune a tutte le traiettorie prima dell'evento/dell'inizio della degenerazione
# e valore stabile del profilo di prestazione attesa (nessun peggioramento): a differenza della
# traiettoria attesa crescente delle figure sull'età evolutiva, qui è piatto nel tempo
livello_iniziale <- 28
vero_attesa <- rep(livello_iniziale, n_tempi)

# Punto osservato a t0, condiviso da tutte le traiettorie (in entrambi i pannelli): prima
# dell'evento acuto o dell'inizio della degenerazione non c'è ancora nessuna differenza da
# osservare, quindi tutte le linee devono partire esattamente dallo stesso punto
punto_iniziale <- aggiungi_errore_misura(livello_iniziale)

# Funzione modulare per costruire una traiettoria che condivide con le altre lo stesso punto
# osservato a t0 ("punto_iniziale"), e prosegue poi con il proprio andamento "vero" (con il suo
# errore di misurazione indipendente) per le valutazioni successive
costruisci_traiettoria_condivisa <- function(vero) {
  c(punto_iniziale, aggiungi_errore_misura(vero[-1]))
}

# Linea sottile verticale che segna il momento dell'evento/inizio del peggioramento,
# posizionata subito dopo t0 (tra la prima e la seconda valutazione)
tempo_evento <- 0.5

evento_layer <- list(
  geom_vline(xintercept = tempo_evento, colour = "grey40", linewidth = 0.5),
  annotate("text", x = tempo_evento, y = Inf, label = "evento acuto", vjust = 1.5, hjust = -0.05,
           colour = "grey40", fontface = "italic", size = 3.3)
)

degenerazione_layer <- list(
  geom_vline(xintercept = tempo_evento, colour = "grey40", linewidth = 0.5),
  annotate("text", x = tempo_evento, y = Inf, label = "inizio degenerazione", vjust = 1.5, hjust = -0.05,
           colour = "grey40", fontface = "italic", size = 3.3)
)

# --- Pannello sinistro: compromissione (peggioramento improvviso e poi stabile) ---
# Tutte le traiettorie partono dallo stesso punto (livello_iniziale), prima dell'evento acuto
vero_compr_deficit    <- c(livello_iniziale, rep(13, n_tempi - 1))
vero_compr_no_deficit <- c(livello_iniziale, rep(19, n_tempi - 1))

dat_compr <- data.frame(
  tempo = rep(tempi, 3),
  punteggio = c(costruisci_traiettoria_condivisa(vero_attesa),
                costruisci_traiettoria_condivisa(vero_compr_deficit),
                costruisci_traiettoria_condivisa(vero_compr_no_deficit)),
  caso = rep(c("Performance attesa", "Deficit raggiunto", "Deficit non raggiunto"), each = n_tempi)
)
dat_compr$caso <- factor(dat_compr$caso, levels = c("Performance attesa", "Deficit raggiunto", "Deficit non raggiunto"))

p_compr <- ggplot(dat_compr, aes(x = tempo, y = punteggio, colour = caso, shape = caso, linetype = caso)) +
  soglia_layer +
  evento_layer +
  geom_line(linewidth = 0.8) +
  geom_point(size = 2.3) +
  colori_casi +
  forme_casi +
  linee_casi +
  scale_x_continuous(breaks = tempi) +
  coord_cartesian(ylim = c(5, 31)) +
  labs(title = "Compromissione", x = "Tempo (valutazioni)", y = "Punteggio al test", colour = NULL, shape = NULL, linetype = NULL) +
  tema_traiettorie

# --- Pannello destro: declino (peggioramento graduale e progressivo) ---
# Tutte le traiettorie partono dallo stesso punto (livello_iniziale), prima dell'inizio della degenerazione
vero_decl_deficit    <- livello_iniziale - (tempi / (n_tempi - 1)) * 18
vero_decl_no_deficit <- livello_iniziale - (tempi / (n_tempi - 1)) * 9

dat_decl <- data.frame(
  tempo = rep(tempi, 3),
  punteggio = c(costruisci_traiettoria_condivisa(vero_attesa),
                costruisci_traiettoria_condivisa(vero_decl_deficit),
                costruisci_traiettoria_condivisa(vero_decl_no_deficit)),
  caso = rep(c("Performance attesa", "Deficit raggiunto", "Deficit non raggiunto"), each = n_tempi)
)
dat_decl$caso <- factor(dat_decl$caso, levels = c("Performance attesa", "Deficit raggiunto", "Deficit non raggiunto"))

p_decl <- ggplot(dat_decl, aes(x = tempo, y = punteggio, colour = caso, shape = caso, linetype = caso)) +
  soglia_layer +
  degenerazione_layer +
  geom_line(linewidth = 0.8) +
  geom_point(size = 2.3) +
  colori_casi +
  forme_casi +
  linee_casi +
  scale_x_continuous(breaks = tempi) +
  coord_cartesian(ylim = c(5, 31)) +
  labs(title = "Declino", x = "Tempo (valutazioni)", y = NULL, colour = NULL, shape = NULL, linetype = NULL) +
  tema_traiettorie

p_compr + p_decl + plot_layout(guides = "collect") & theme(legend.position = "bottom")
```

La stessa distinzione è riassunta anche nella @fig-tabella-compromissione-declino, con un esempio per ciascuna combinazione.

```{r}
#| label: fig-tabella-compromissione-declino
#| echo: false
#| warning: false
#| message: false
#| fig-cap: "Sintesi delle quattro combinazioni illustrate nella @fig-compromissione-declino (compromissione/declino, con/senza deficit) relativi ad un disturbo acquisito, con un esempio clinico per ciascuna. Le colonne seguono lo stesso ordine della figura precedente; le etichette di riga riprendono gli stessi colori usati lì per i due casi (nero = deficit raggiunto, grigio = deficit non raggiunto)."
#| fig-width: 7.5
#| fig-height: 4
#| fig-dpi: 200
#| out-width: "100%"

library(ggplot2)

# Contenuto della tabella: intestazioni di colonna, intestazioni di riga (colorate
# come nella @fig-compromissione-declino) e un esempio per ciascuna delle 4 celle
tabella_dat <- data.frame(
  x = c(1, 2, 0, 0, 1, 2, 1, 2),
  y = c(2, 2, 1, 0, 1, 1, 0, 0),
  tipo = c("intestazione_colonna", "intestazione_colonna",
           "intestazione_riga", "intestazione_riga",
           "cella", "cella", "cella", "cella"),
  colore = c("grey20", "grey20", "black", "grey60",
             "grey20", "grey20", "grey20", "grey20"),
  testo = c(
    "Compromissione", "Declino",
    "Con\ndeficit", "Senza\ndeficit",
    "Trauma cranico grave: il punteggio scende bruscamente e resta stabilmente sotto la soglia per il deficit.",
    "Malattia neurodegenerativa in fase avanzata: il punteggio peggiora gradualmente fino a scendere sotto soglia.",
    "Trauma cranico lieve: il punteggio scende rispetto a prima ma resta stabilmente sopra la soglia di deficit.",
    "Malattia neurodegenerativa in fase iniziale: il punteggio peggiora gradualmente ma resta ancora sopra la soglia di deficit."
  )
)

# Va a capo automatico del testo, solo per le celle di esempio (più lunghe)
tabella_dat$testo_wrap <- ifelse(
  tabella_dat$tipo == "cella",
  vapply(tabella_dat$testo, function(x) paste(strwrap(x, width = 24), collapse = "\n"), character(1)),
  tabella_dat$testo
)

celle_sfondo <- expand.grid(x = c(1, 2), y = c(0, 1))

ggplot() +
  geom_tile(data = celle_sfondo, aes(x = x, y = y), width = 0.96, height = 0.9,
            fill = "grey97", colour = "grey80") +
  geom_segment(aes(x = -0.3, xend = 2.6, y = 1.55, yend = 1.55), colour = "grey40", linewidth = 0.6) +
  geom_segment(aes(x = 0.45, xend = 0.45, y = -0.6, yend = 1.55), colour = "grey40", linewidth = 0.6) +
  geom_text(data = subset(tabella_dat, tipo == "cella"),
            aes(x = x, y = y, label = testo_wrap), size = 3.2, lineheight = 1, colour = "grey20") +
  geom_text(data = subset(tabella_dat, tipo == "intestazione_colonna"),
            aes(x = x, y = y, label = testo_wrap), size = 4, fontface = "bold", colour = "grey20") +
  geom_text(data = subset(tabella_dat, tipo == "intestazione_riga"),
            aes(x = x, y = y, label = testo_wrap, colour = colore), size = 3.8, fontface = "bold") +
  scale_colour_identity() +
  coord_cartesian(xlim = c(-0.3, 2.6), ylim = c(-0.6, 2.5), clip = "off") +
  theme_void()
```



:::{.callout-important}

Attenzione a non confondere deficit con peggioramento. Un danno cerebrale o una malattia degenerativa potrebbero causare un peggioramento senza che questo raggiunga il livello da essere considerato _deficit_.

:::

Perchè è importante distinguere tra tutte queste condizioni? In breve perchè sono domande diverse che possono sorgere durante la valutazione neuropsicologica.
In alcuni casi, potremmo essere interessati a capire se la condizione.




<!-- NOTA GIORGIO: IMPORTANTE FAI FIGURA RIASSUNTIVA DI CLASSIFICAZIONE PROPOSTA -->

Un caso di deficit senza peggioramento è quando il disturbo è presente sin dalla nascita o compare in età evolutiva. 

## Deficit e peggioramento nell'età evolutiva{#deficit-pegg-evol}
Gli esempi fatti finora, si sono concentrati su casi di neuropsicologia clinica dell'adulto e cioè casi in cui sia possibile effettivamente pensare ad un _peggioramento_ (nel senso di diminuzione rispetto ad abilità precedente). Nel caso dei disturbi dello sviluppo, un alterazione non corrisponde necessariamente ad un peggioramento: potrebbe essere una performance che è stabile invece di crescere oppure con un tasso di crescita che non è in linea con quello atteso rispetto all'età. 
In tal caso quello che spesso accade è quindi riferirsi ad una popolazione di riferimento (in genere bambini della stessa età), e considerare delle traiettorie di sviluppo e la loro variabilità. Se la bambina/il bambino hanno una prestazione molto diversa dalla traiettoria attesa, allora si considera che vi è un _deficit_. Andando infatti nello specifico la definizione che useremmo (vedremo anche da un punto di vista statistico nel corso di questo capitolo <!-- NOTA GIORGIO aggiungi qui citazione a paragrafo --> ), è in tutto e per tutto analoga a quella di deficit che si applica anche nel caso dell'adulto.

Non è difficile però considerare delle situazioni in cui avviene un _peggioramento_ che non è strettamente deficit anche nel caso di età evolutiva. Ipotizziamo per esempio una/un bambina/o che subisce un trauma cranico e dopo questa mostra un leggero peggioramento, senza che sia però classificabile come deficit. Questo sarebbe in tutto e per tutto simile a quanto descritto nella @fig-compromissione-declino (pannello di destra, linea nera). Sebbene sia teoricamente possibile, questo è raramente considerato come indagabile: in questo caso infatti è difficile distinguere un reale peggioramento (cioè leggero cambio della traiettoria di sviluppo), da quella che è invece la traiettoria già in essere per quell'individuo.

La @fig-traiettoria-sviluppo illustra questi concetti con dati simulati, in un formato analogo alla @fig-compromissione-declino ma adattato alle traiettorie di sviluppo: a sinistra un possibile evento acuto (come un trauma cranico), a destra una crescita atipica che si allontana gradualmente da quella attesa. Una differenza importante rispetto alla figura sull'adulto: lì le due linee colorate erano due scenari alternativi completi; qui invece c'è una singola traiettoria osservata (nera), nota fino alla valutazione più recente, da cui si diramano diverse traiettorie future ipotetiche (grigie). Un'altra differenza è che, a differenza della soglia fissa della @fig-compromissione-declino, qui la normalità attesa è una fascia che cresce con l'età (in azzurro): non solo la soglia, ma la prestazione stessa è attesa in crescita.

```{r}
#| label: fig-traiettoria-sviluppo
#| echo: false
#| warning: false
#| message: false
#| fig-cap: "Traiettoria di sviluppo simulata (linea nera, punti pieni) dalla valutazione a 1 anno fino alla valutazione più recente, a 4 anni, identica nei due pannelli. Da qui si diramano tre traiettorie future ipotetiche per pannello, tutte in grigio scuro e incluse nella stessa legenda della traiettoria osservata. A sinistra (Peggioramento acuto): un evento acuto (linea verticale) può causare un peggioramento improvviso del punteggio; una traiettoria non ne risente e prosegue come atteso (cerchi, linea continua), una scende ma resta entro la fascia di normalità (diamanti, linea tratteggiata), una scende al punto da uscire subito dalla fascia e vi resta (triangoli, linea tratteggiata). A destra (Crescita atipica): dallo stesso punto (linea verticale \"inizio della divergenza\") la crescita può proseguire in linea con l'attesa (cerchi, linea continua), rallentare restando comunque entro la fascia (diamanti, linea tratteggiata), oppure allontanarsene gradualmente fino a uscirne (triangoli, linea tratteggiata). La fascia colorata rappresenta, in entrambi i pannelli, l'intervallo di normalità (soglia superiore e inferiore) atteso dal gruppo di riferimento per ciascuna età."
#| fig-width: 10
#| fig-height: 5.5
#| fig-dpi: 200
#| out-width: "100%"

library(ggplot2)
library(patchwork)

set.seed(100)

# --- Parametro per includere (o no) l'errore di misurazione nelle traiettorie ---
# Impostare FALSE per disegnare solo le traiettorie "vere" sottostanti, senza rumore
includi_errore_misura <- TRUE
sd_errore <- 0.6

# --- Parametro per mostrare (o no) la linea verticale che segna il momento della diramazione ---
mostra_linea_evento <- TRUE

# --- Parametro per impostare l'età (in anni) in cui avviene la diramazione, condiviso da
# entrambi i pannelli: qualunque valore tra 1 e max(eta) - 1, ad esempio anche 1 o 2 ---
eta_diramazione <- 4   # ultima valutazione nota, da cui si "diramano" le traiettorie future

# Funzione modulare: aggiunge (o no) l'errore di misurazione a una traiettoria di punteggi veri
aggiungi_errore_misura <- function(valori, sd = sd_errore, includi = includi_errore_misura) {
  if (includi) {
    valori + rnorm(length(valori), mean = 0, sd = sd)
  } else {
    valori
  }
}

eta <- 1:10

# Traiettoria attesa dal gruppo di riferimento, con fascia di normalità (soglie superiore e
# inferiore): condivisa da entrambi i pannelli
traiettoria_attesa <- 5 + 1.8 * eta
banda_ampiezza <- 3.5 + 0.2 * eta

dat_banda <- data.frame(
  eta = eta,
  attesa = traiettoria_attesa,
  soglia_sup = traiettoria_attesa + banda_ampiezza,
  soglia_inf = traiettoria_attesa - banda_ampiezza
)

banda_layer <- list(
  geom_ribbon(data = dat_banda, aes(x = eta, ymin = soglia_inf, ymax = soglia_sup),
              fill = "steelblue", alpha = 0.15, inherit.aes = FALSE),
  annotate("text", x = 9, y = dat_banda$soglia_sup[dat_banda$eta == 9], label = "fascia di normalità attesa",
           hjust = 1, vjust = -0.6, colour = "steelblue", fontface = "italic", size = 3.3)
)

# Traiettoria osservata (nera): sviluppo reale fino alla valutazione attuale, condivisa da
# entrambi i pannelli. Entra anche lei nella variabile "traiettoria", come livello aggiuntivo,
# così da comparire nella stessa legenda delle traiettorie future ipotetiche
eta_oss <- 1:eta_diramazione
dat_oss <- data.frame(
  eta = eta_oss,
  punteggio = aggiungi_errore_misura(5 + 1.8 * eta_oss),
  traiettoria = "Traiettoria osservata"
)

punto_diramazione <- dat_oss$punteggio[dat_oss$eta == eta_diramazione]

# Funzione modulare per la linea verticale (opzionale, vedi "mostra_linea_evento") che segna la
# diramazione, con etichetta specifica per ciascun pannello (come "evento acuto"/"inizio
# degenerazione" nella @fig-compromissione-declino)
linea_diramazione_layer <- function(etichetta) {
  if (!mostra_linea_evento) return(NULL)
  list(
    geom_vline(xintercept = eta_diramazione, colour = "grey40", linewidth = 0.5),
    annotate("text", x = eta_diramazione, y = Inf, label = etichetta,
             vjust = 1.5, hjust = -0.05, colour = "grey40", fontface = "italic", size = 3.3)
  )
}

# --- Pannello sinistro: peggioramento acuto ---

# Funzione modulare per costruire una traiettoria che, subito dopo l'evento acuto, scende di
# "entita_peggioramento" punti rispetto alla crescita attesa, e da lì prosegue con un tasso di
# crescita "rate" rispetto a quella attesa dal gruppo di riferimento (rate = 1, il valore di
# default, significa che lo scarto dalla norma introdotto dall'evento resta costante nel tempo)
costruisci_traiettoria_con_peggioramento_acuto <- function(entita_peggioramento, rate = 1, etichetta) {
  eta_futuro <- (eta_diramazione + 1):max(eta)
  incremento_atteso <- (5 + 1.8 * eta_futuro) - (5 + 1.8 * eta_diramazione)
  valore_dopo_evento <- punto_diramazione - entita_peggioramento
  valori_futuri <- aggiungi_errore_misura(valore_dopo_evento + rate * incremento_atteso)
  data.frame(
    eta = c(eta_diramazione, eta_futuro),
    punteggio = c(punto_diramazione, valori_futuri),
    traiettoria = etichetta
  )
}

dat_evento <- rbind(
  dat_oss,
  costruisci_traiettoria_con_peggioramento_acuto(entita_peggioramento = 0.0, rate = 1, etichetta = "In linea con le attese"),
  costruisci_traiettoria_con_peggioramento_acuto(entita_peggioramento = 2.8, rate = 1, etichetta = "Nella norma"),
  costruisci_traiettoria_con_peggioramento_acuto(entita_peggioramento = 8.0, rate = 1, etichetta = "Fuori norma")
)
dat_evento$traiettoria <- factor(dat_evento$traiettoria,
                                  levels = c("Traiettoria osservata", "In linea con le attese", "Nella norma", "Fuori norma"))

p_evento <- ggplot(dat_evento, aes(x = eta, y = punteggio, colour = traiettoria, group = traiettoria)) +
  banda_layer +
  linea_diramazione_layer("evento acuto") +
  geom_line(aes(linetype = traiettoria, linewidth = traiettoria)) +
  geom_point(aes(shape = traiettoria), size = 2.5) +
  scale_colour_manual(name = NULL, values = c("Traiettoria osservata" = "black", "In linea con le attese" = "grey35",
                                               "Nella norma" = "grey35", "Fuori norma" = "grey35")) +
  scale_linetype_manual(name = NULL, values = c("Traiettoria osservata" = "solid", "In linea con le attese" = "solid",
                                                 "Nella norma" = "dashed", "Fuori norma" = "dashed")) +
  scale_shape_manual(name = NULL, values = c("Traiettoria osservata" = 16, "In linea con le attese" = 16,
                                              "Nella norma" = 18, "Fuori norma" = 17)) +
  scale_linewidth_manual(name = NULL, values = c("Traiettoria osservata" = 1, "In linea con le attese" = 0.6,
                                                  "Nella norma" = 0.6, "Fuori norma" = 0.6)) +
  scale_x_continuous(breaks = eta) +
  labs(title = "Peggioramento acuto", x = "Età (anni)", y = "Punteggio al test") +
  guides(colour = guide_legend(nrow = 2), linetype = guide_legend(nrow = 2),
         shape = guide_legend(nrow = 2), linewidth = guide_legend(nrow = 2)) +
  theme_minimal(base_size = 12) +
  theme(panel.grid.minor = element_blank(),
        plot.title = element_text(size = 12, face = "bold"),
        legend.position = "bottom")

# --- Pannello destro: crescita atipica (graduale) ---

# Funzione modulare per costruire una traiettoria futura ipotetica, che parte dal punto di
# diramazione e cresce con un tasso "rate" rispetto alla crescita attesa dal gruppo di riferimento
# (rate = 1 significa crescita in linea con le attese, rate = 0 significa prestazione stabile)
costruisci_traiettoria_futura <- function(rate, etichetta) {
  eta_futuro <- (eta_diramazione + 1):max(eta)
  incremento_atteso <- (5 + 1.8 * eta_futuro) - (5 + 1.8 * eta_diramazione)
  valori_futuri <- aggiungi_errore_misura(punto_diramazione + rate * incremento_atteso)
  data.frame(
    eta = c(eta_diramazione, eta_futuro),
    punteggio = c(punto_diramazione, valori_futuri),
    traiettoria = etichetta
  )
}

dat_crescita <- rbind(
  dat_oss,
  costruisci_traiettoria_futura(rate = 1.00, etichetta = "In linea con attesa media"),
  costruisci_traiettoria_futura(rate = 0.65, etichetta = "Crescita bassa, ma non deficitaria"),
  costruisci_traiettoria_futura(rate = -0.05, etichetta = "Crescita \"deficitaria\"")
)
dat_crescita$traiettoria <- factor(dat_crescita$traiettoria,
                                    levels = c("Traiettoria osservata", "In linea con attesa media",
                                               "Crescita bassa, ma non deficitaria", "Crescita \"deficitaria\""))

p_crescita <- ggplot(dat_crescita, aes(x = eta, y = punteggio, colour = traiettoria, group = traiettoria)) +
  banda_layer +
  linea_diramazione_layer("inizio della divergenza") +
  geom_line(aes(linetype = traiettoria, linewidth = traiettoria)) +
  geom_point(aes(shape = traiettoria), size = 2.5) +
  scale_colour_manual(name = NULL, values = c("Traiettoria osservata" = "black", "In linea con attesa media" = "grey35",
                                               "Crescita bassa, ma non deficitaria" = "grey35", "Crescita \"deficitaria\"" = "grey35")) +
  scale_linetype_manual(name = NULL, values = c("Traiettoria osservata" = "solid", "In linea con attesa media" = "solid",
                                                 "Crescita bassa, ma non deficitaria" = "dashed", "Crescita \"deficitaria\"" = "dashed")) +
  scale_shape_manual(name = NULL, values = c("Traiettoria osservata" = 16, "In linea con attesa media" = 16,
                                              "Crescita bassa, ma non deficitaria" = 18, "Crescita \"deficitaria\"" = 17)) +
  scale_linewidth_manual(name = NULL, values = c("Traiettoria osservata" = 1, "In linea con attesa media" = 0.6,
                                                  "Crescita bassa, ma non deficitaria" = 0.6, "Crescita \"deficitaria\"" = 0.6)) +
  scale_x_continuous(breaks = eta) +
  labs(title = "Crescita atipica", x = "Età (anni)", y = NULL) +
  guides(colour = guide_legend(nrow = 2), linetype = guide_legend(nrow = 2),
         shape = guide_legend(nrow = 2), linewidth = guide_legend(nrow = 2)) +
  theme_minimal(base_size = 12) +
  theme(panel.grid.minor = element_blank(),
        plot.title = element_text(size = 12, face = "bold"),
        legend.position = "bottom")

# Le categorie ipotetiche sono diverse nei due pannelli (narrativamente specifiche per ciascun
# caso), quindi qui non si usa plot_layout(guides = "collect"): ogni pannello mantiene la sua
# legenda, coerente con le proprie etichette
p_evento + p_crescita
```

<!-- Danno è un inferenza ulteriore, deficit potrebbe essere la definizione (definisco deficit se un gruppo). Nel danno serve un caso più possibile simile a quello che sto valutando, nel caso di deficit spesso si decide un gruppo (arbitrario) di riferimento. Es. una persona che ha avuto gravi mancanze affettive nello sviluppo potrebbe avere un deficit, ma potrebbe non essere strano per persone che hanno avuto gravi mancanze. (vedi paragrafo dati normativi e rappresentatività)

-->



## Perché usiamo i dati normativi?
li usiamo in caso non possiamo definire il gruppo di interesse.
aggiungere che non usiamo interpretare la performance per non confondere con l'interpretazione finale di una performance, che arriva alla fine (vedi capitolo 9)


## l'utilità pragmatica delle soglie {#utilita-pragmatica-soglie}
citazioni paper lakens

## La raccolta di dati normativi

### dati normativi e percentili 

#### z-score
#### percentili non parametrici

#### limiti dei percentili

### dati normativi e probabilità

### metodi statistici base per i dati normativi

### percentili o probabilità?

### Dati normativi e rappresentatività

### Metodi di regressione per i dati normativi

### I Punteggi Equivalenti

### Focus: diversi concetti di normalità (DA VALUTARE)

### Focus: meglio un campione numeroso o un campione rappresentativo?

### Errori comuni: utilizzare i punti-z indiscriminatemente

### Errori comuni: utilizzo generico della performance (sotto cut-off) (da valutare se mettere in sezione Interpretazione).

### Errori comuni: interpretazione dei punteggi sotto soglia come segno di un deficit.

### Focus: la soglia più corretta è al 5%?
dipende da cosa intendiamo come corretto il 5% sì, ma altrimenti è arbitrario. Se vogliamo magari maggiore sensibilità potrebbe essere  non ideale.
